臺灣臺北地方法院刑事裁定　　　　　　　　　　　　　　九十年度自字第五七二號
　　自　訴　人　乙○○
　　（原　　名　莊惠米）
　　被　　　告　甲○○
右列被告因詐欺案件，經自訴人提起自訴，本院裁定如左：
    主  文
自訴駁回。
    理  由
一、按法院或受命推事於自訴案件第一次審判期日前訊問及調查結果，如認為案件有
    刑事訴訟法第二百五十二條至第二百五十四條之情形者，得以裁定駁回其自訴，
    同法第三百二十六條第三項定有明文。
二、自訴意旨略以：被告甲○○明知自己無支付能力，竟自民國八十五年九月五日起
    ，招攬自訴人乙○○參加民間互助會（下簡稱系爭互助會）二會，互助會條件為
    ：會員每會會款新臺幣（下同）二萬元，連會首共十六會，期間自八十五年九月
    五日起至八十六年十二月五日止，採標金由會款扣除之方式（即俗稱內標），已
    得標之死會會員除每月應繳金額為前揭固定金額，活會會員則繳交扣除當月得標
    利息後之餘額，於每月五日中午在台北市○○路○段四一號六樓、台北市○○路
    ○段一六四號三樓之一等處開標。然八十六年五月五日被告甲○○於自訴人乙○
    ○前往標會時，詐稱：因有他人寄標，而自訴人遲到即無法等待，逕行開標，由
    他人以四千元得標等語，自訴人乙○○僅得依約繳交標金，惟待八十六年六月五
    日被告甲○○即自行宣布停會，而於八十六年六月十二日簽發自八十六年七月起
    每月五日屆期之本票（面額分別為二萬元、二萬六千元、三萬元、三萬元、三萬
    元、三萬元、四萬元、四萬元，共八張，總額二十四萬六千元），並未按期償還
    ，故認被告甲○○涉犯刑法第三百三十九條第一項之詐欺取財罪嫌等語。
三、按犯罪事實，應依證據認定之，無證據不得推定其犯罪事實，又不能證明被告犯
    行者，應諭知無罪之判決，刑事訴訟法第一百五十四條、第三百零一條第一項分
    別定有明文；在告訴人指訴被告涉嫌犯罪之場合，縱令所訴情由依其所結合之旁
    證在情理上尚非絕非無可能，若在一般生活經驗上仍可另為其他有利被告之合理
    推斷，根據「罪證有疑、利於被告」之證據法則，即不得遽以片面之觀點，認為
    告訴人之陳述或其所本旁證已適於為有罪判斷之依據。又按刑法第三百三十九條
    第一項詐欺罪之成立，以意圖為自己或第三人不法所有，以詐術使人將本人或第
    三人之物交付為要件。所謂以詐術使人交付，必須被詐欺人因其詐術而陷於錯誤
    ，若其所用方法，不能認為詐術，亦不致使人陷於錯誤，即不構成該罪，最高法
    院二十九年上字第三一○五號、四十年臺上字第八六號、四十六年臺上字第二六
    ○號分別著有判例可資參照。
四、自訴人乙○○認被告甲○○涉犯詐欺取財罪嫌，無非係以前揭事實業據自訴人乙
    ○○指述綦詳，並有互助會單一紙、前開被告甲○○簽發尚未兌現之本票八張在
    卷可稽，為主要論據。
五、訊據被告甲○○固就於前揭時地招攬自訴人乙○○參與系爭互助會，收取會錢直
    至八十六年六月方宣布倒會，而簽發上開總額二十四萬六千元之本票以為清償等
    情均坦承不諱，然堅詞否認有何詐欺取財之犯行，辯以：八十六年五月五日自訴
    人遲到方會無法參加、親賭開標情形，而停會後仍有繼續支付欠款，達十六萬六
    千元，後因遇九二一地震家中受災，經濟無正常來源才會無法繼續償還等語。經
    查：
  (一)被告甲○○於前揭時地招攬自訴人乙○○參加系爭互助會，而於八十六年六月間
    宣布倒會等情，除據被告甲○○坦承明確外，並經自訴人乙○○指述綦詳，並有
    與之相合之互助會單在卷可參，足信為真。是本件被告甲○○究否涉及詐欺取財
    罪嫌之關鍵即在於被告甲○○於八十六年五月五日處理前開互助會時是否使用任
    何「詐術」，使自訴人乙○○「陷於錯誤」而交付標金會款。然自訴人乙○○自
    承：「那次（指八十六年五月五日開標時）只有我與被告二人在場，他跟我說，
    人家已經標了，當時我到場時，有打電話跟他說因為我要找車位，要他等我開標
    ，結果他說沒有辦法等我，就自行開標，後來我就沒有找車位，直接跑到樓上，
    也沒有人在那邊，只有看到桌上有標單，他就說那是別人打電話寄標的，因為他
    沒有說是何人寄標的，我也沒有辦法看到到底是何人寄標的，所以我沒有辦法確
    定是否真的有人寄標，或者是實際上根本沒有這個人，所以我也沒有打電話過去
    確定是否有任何人寄標」（見本院九十一年九月十六日筆錄），是自訴人乙○○
    認被告甲○○於八十六年五月五日之開標為詐騙「無中生有」之寄標、得標等情
    ，實為自訴人乙○○之個人推測，僅有自訴人一人指述，委無足採。是被告甲○
    ○處理互助會之過程，業無何證據可認有施展任何不實之詐術。故被告甲○○召
    集互助會、開標過程並無施展任何詐術，而自訴人乙○○並未因陷於錯誤而加入
    互助會、交付標金，自與詐欺罪之構成要件有間。
  (二)又被告甲○○陳稱：互助會停會後，簽發總額二十四萬六千元之本票以為清償，
    期間曾經陸續匯款至自訴人乙○○指定之帳戶達十六萬六千元，而自訴人並未歸
    還本票乙節，為自訴人乙○○所併認，並有與上開數據相合之本票影本、按月匯
    款之台北銀行自動櫃員機收據、入戶電匯回條等在卷可佐；復自訴人乙○○更自
    承：系爭互助會伊原應繳三十二萬元，而其中七萬四千元為期間並未實際繳納之
    標金，當初和解時，允諾被告甲○○若有按期清償，得扣除上開標金等語（見本
    院九十年八月二十七日筆錄），並有繳納會單計算表附卷可參，堪信為真。是以
    系爭互助會已繳交七次、扣除標金之內標、被告甲○○於倒會後業能按期清償，
    開立之清償本票高達實際繳納會金之全額、實際匯款清償成數已高達六成七以上
    ，以常情相參，被告若有意詐欺，豈會於可能脫身之際，又達成如此高額之和解
    金額？又繼續清償成數高達六成七以上？而另無其他積極證據可顯示被告乙○○
    於招攬互助會之初即無支付能力，故被告甲○○自稱：其後因九二一地震、經濟
    來源不穩而無法按期付款等語，可為採信。故實難認被告甲○○於招攬互助會時
    即有為自己不法利益之詐騙不法意圖。
  (三)綜上，實難認被告甲○○於召集互助會之初有何為己謀求不法之利益、為己之不
    法所有。而自訴人乙○○亦陳稱：提起本訴訟，純因被告甲○○宣布解散後，給
    予本票但並未因此獲得全額賠償，方會認定為詐欺等語（見本院九十年八月二十
    七日筆錄），故自訴人除此互助會款尚未得完全清償之事實外，並無提出其他被
    告自始即「有意」、「行騙」等積極事證以供調查。至民事債務當事人間，若有
    未依債務本旨履行之情形，在社會經驗上，原因非一，其因不可歸責之事由無法
    給付，或因合法對他造主張抗辯而拒絕給付，甚至債之關係成立後，因可歸責之
    事由而遲延給付，皆有可能，非必即屬自始無意給付之財產犯罪，換言之，難以
    單純債務不履行之狀態，遽認債務人自始即具詐欺之故意及為詐術行為，故非必
    認被告甲○○於召集互助會之初即有不法所有之意圖，是本案為單純債務不履行
    之民事糾紛，與詐欺取財之刑責無涉。此外復查無其他積極證據足認被告有何詐
    欺取財之事實，被告犯罪嫌疑不足，揆諸前揭說明，自訴應予駁回。
據上論斷，應依刑事訴訟法第三百二十六條第三項、第二百五十二條第十款，裁定如
主文。
中      華      民      國    九十一    年      九      月     十八     日
              臺灣臺北地方法院刑事第三庭
                                          法  官  郭惠玲
右正本證明與原本無異。
如不服本判決，應於判決送達後十日內，向本院提出抗告狀。
                                          書記官  陳  懿
中    華    民    國      九十一     年     九       月     十九     日
